臺灣高等法院臺南分院民事判決
109年度醫上字第1號
上  訴  人  陳莉美  
訴訟代理人  陳欽煌律師
複代 理 人  陳郁翎律師
被上 訴 人  台南市立醫院

法定代理人  蔡良敏  
被上 訴 人  蔡松軒  
共      同
訴訟代理人  吳信賢律師
            黃俊諺律師
上列當事人間請求侵權行為損害賠償事件，上訴人對於中華民國
108年12月18日臺灣臺南地方法院第一審判決(106年度醫字第16
號)，提起上訴，本院於110年8月26日言詞辯論終結，判決如下
：
    主  文
上訴駁回。
第二審訴訟費用由上訴人負擔。
    事實及理由
一、上訴人主張：
  ㈠其於民國（下同）104年6月11日上午7時20分許，因騎乘普通
    重型機車與車號不明之機車，在臺南市東區崇德二街76巷與
    崇德十五街口發生碰撞（下稱上開車禍），人車倒地受有傷
    害，乃自行前往被上訴人台南市立醫院（下稱市立醫院）就
    醫，經急診室醫師黃振茂及被上訴人即牙科部醫師蔡松軒會
    診，蔡松軒診斷其受有「1.腦震盪，2.下唇撕裂傷各約3及1
    公分（內外），3.下巴1公分撕裂傷，4.疑下頷骨線性骨折
    ，5.肢體多處擦挫傷，6.右上第一門牙及犬齒部分缺損」之
    傷害（下稱上開受傷病名），醫囑：「病患於104年6月11日
    上午9時26分因以上診斷入急診求診，經診療後接受縫合手
    術，於6月11日下午4時30分離院，囑如有不適或任何變化，
    請儘速回相關科別門診追蹤治療。」經其詢問蔡松軒「下頷
    骨線性骨折」後續如何治療，蔡松軒告知「下頷骨線性骨折
    會自行痊癒，靜待骨頭自行長出即可」（下稱系爭診療行為
    ），未做支架支撐，未告知上訴人該傷勢後續應如何照料暨
    可能導致之不良反應，即有過失。
　㈡上訴人嗣於同年6月17日至市立醫院回診接受治療，因當天市
    立醫院並無齒顎矯正科，不得已乃改掛整形外科，至同年8
    月18日上訴人再至市立醫院牙科掛診時，市立醫院亦未發現
    上訴人「下頷骨線性骨折」已因無適時、適當之醫療診治而
    惡化。同年6月18日、8月18日回診市立醫院，該院門診醫師
    ，皆未告知下頷骨線性骨折會產生何種後遺症或為其他積極
    方式治療。嗣因其顳顎關節疼痛不已，另至奇美醫療財團法
    人奇美醫院（下稱奇美醫院）就診，經診斷為「下顎骨骨折
    左側髁頭下區癒合不良合併顳顎關節疼痛」（下稱系爭傷勢
    ），始知因為市立醫院就上訴人車禍受傷之「下頷骨線性骨
    折」，未即時為適當治療，導致骨頭長歪，造成上訴人下巴
    歪斜，左右臉部高低不一之傷害，而自同年9月26日起多次
    前往奇美醫院就診。蔡松軒就上開車禍受傷之「下頷骨線性
    骨折」未即時為適當治療，受有系爭傷勢，蔡松軒與急診部
    黃振茂醫師之行為間應具相當因果關係。倘蔡松軒對上訴人
    為正確之系爭診察行為為牙床矯正治療，市立醫院急診部黃
    振茂醫師作出正確醫療判斷，並指示上訴人轉診至其他有顳
    顎矯正科之醫院，上訴人就不會因為牙齒咬合錯位造成系爭
    傷勢。本於醫療專業不對等，若醫師進行之醫療處置具有可
    歸責之重大瑕疵，應由醫師舉證證明其醫療過失與損害無因
    果關係。
　㈢又蔡松軒本應積極了解上訴人為演藝人員兼活動主持人，工
    作性質需要長時間講話，作為對上訴人後續之醫療行為，故
    蔡松軒未了解上訴人之工作性質，即對上訴人說「下頷骨線
    性骨折骨折部分自己會好，所以不用管他。」，自與上訴人
    因此發生必須拔牙植牙之損害，當有因果關係。即由上訴人
    之X光片，沒有醫學專業之人，也看得出有明顯裂痕，而蔡
    松軒為牙科專科醫師，沒有針對X光影像、電腦斷層影像放
    大比對，做出需要矯正治療之正確醫療行為，即有未盡善良
    管理人注意義務之過失。衛生福利部醫事審議委員會（下稱
    醫審會）鑑定意見，先說明有諸多原因影響判讀結果而不易
    判定，隨後又稱「一般醫師或牙科醫師，應可判定是否有骨
    頭斷裂之情形。」；對上訴人受有「下頷骨線性骨折」之系
    爭傷勢，前後矛盾，有違論理及經驗法則之瑕疵。本件訴訟
    迄今，未見被上訴人等提出上開環口全景X光攝影資料，則
    蔡松軒是否確有實施環口全景X光攝影檢查，顯有疑慮。被
    上訴人等僅安排上訴人為後續回診追蹤，致使上訴人受有系
    爭傷勢，被上訴人等顯已違反醫療法第73條醫師醫療給付中
    之轉診義務；上訴人依侵權行為損害賠償及債務不履行規定
    ，請求被上訴人等賠償自為有理由。
　㈣依上：
　1.先位請求：依侵權行為法則即民法第184條第1項前段、第18
    8條第1項前段、第195條第1項前段規定，請求市立醫院與蔡
    松軒應連帶給付醫療費新臺幣（下同）270,560元（內含市
    立醫院醫療費1,990元、奇美醫院醫療費6,920元、成大醫院
    醫療費600元、品悅牙醫醫療費261,050元）、品悅牙醫後續
    治療費275,000元、奇美醫院後續醫療費（未定）、交通費
    用23,532元、營養費11,113元、工作損失478,858元，及精
    神慰撫金100萬元，被上訴人等應連帶賠償其至少2,059,063
    元之損害。　　
　2.備位請求：因兩造間尚成立醫療委任契約關係。蔡松軒受雇
    於市立醫院為牙科專科醫師，乃市立醫院於履行債務時之使
    用人，蔡松軒未做出正確之醫療行為，與急診部黃振茂醫師
    均未盡善良管理人注意義務，具有過失，故市立醫院自應對
    上訴人負同一賠償責任。依民法第544條、第227條第1、2項
    、第227條之1規定，請求市立醫院應賠償上訴人至少2,059,
    063元之損害。
  ㈤原審為上訴人敗訴之判決，尚有未合；爰上訴聲明：1.原判
    決廢棄；2.先位聲明：⑴被上訴人等應連帶給付其2,059,063
    元，及均自起訴狀繕本最後送達被上訴人等之翌日起至清償
    日止，各按週年利率百分之5計算之利息。⑵願供擔保請准宣
    告假執行。3.備位聲明：⑴市立醫院應給付上訴人2,059,063
    元，及自起訴狀繕本送達翌日起至清償日止，按週年利率百
    分之5計算之利息。⑵願供擔保請准宣告假執行。
二、被上訴人等抗辯以：
  ㈠上訴人於104年6月11日至市立醫院急診時，經急診部醫師安
    排會診牙科，蔡松軒於診察過程中除對上訴人為齒顎理學診
    查外，亦安排環口全景X光攝影，由該影像資料並未確見顎
    骨明顯裂線，但仍告知上訴人有牙冠斷裂情形外，並不排除
    有顳顎關節創傷或顎骨裂之相關可能傷害、也進行傷後治療
    相關衛教。又為上訴人安排於同年月18日回診牙科追蹤癒後
    狀況；上訴人另於同年6月12日掛診市立醫院骨科賴彥良醫
    師及一般外科林逸文醫師，又於同年月17日掛診市立醫院整
    形外科陳俊生醫師。市立醫院既於同年月11日時已診斷上訴
    人「疑下頷骨線性骨折」，可知市立醫院醫師之診斷並未排
    除該病症之可能，上訴人當就自己身體傷後之復原與癒後狀
    況，要有更高之注意義務。詎上訴人並未依期於同年月18日
    回診牙科，則其有無依循醫囑衛教注意齒顎患部照護，此於
    蔡松軒而言，實無法知悉，也逸離可注意之範圍。
  ㈡上訴人於該次車禍急診之後，曾於104年6月26、29日前至台
    南市品悅牙醫診所就診，主訴病症為上顎門牙有受撞擊及左
    上顎後牙疼痛，但未提及下頷骨線性骨折疼痛或咬合不適，
    診斷病灶則為齲齒、急性牙周炎；復經二個月，上訴人又於
    同年8月18日掛診市立醫院牙科戴芩芳醫師，主訴為右上門
    牙重做假牙需求，也未見提及有何因下頷骨不適、疼痛或咬
    合困難症狀，故可認為迄至該時點，上訴人尚未見有下頷骨
    線性骨折導致之口腔不適症狀。上訴人雖自同年9月26日起
    數次前往奇美醫院口腔顎面外科就診，然已距車禍發生受傷
    逾3個多月，離回診市立醫院牙科戴芩芳醫師也超過一個月
    以上，上訴人於該期間如何照護自己傷後口腔，被上訴人等
    無從知悉。上訴人嗣有多次至其他牙科診所就診紀錄，今竟
    究責蔡松軒之會診，謂有侵權行為因果關係云云，應有誤會
    。
  ㈢醫審會之鑑定意見固記載：「依市立醫院影像學檢查項目，
    包含X光及顏面骨電腦斷層掃描（CT)等，此類檢查之影像除
    有時因陰影干擾、線性骨折之不明顯、照射切片影像過寬等
    因素會影響判讀結果，而不易判定外，一般醫師或牙科醫師
    應可判定是否有骨頭斷裂之情形。」；又指出：「…經檢視
    顏面骨電腦斷層掃描檢查之影像，其冠切面（corunal view
    ）影像顯示左側下顎骨有其斷裂線，但並不明顯，故需配合
    臨床表徵以確定診斷，尚難以確診其受有『下頷骨線性骨折』
    之傷勢。」「…急診醫師會診牙科，由牙科蔡醫師為病人撕
    裂傷處施行清創及縫合手術，並依傷口復原療程，預約病人
    於安排6月18日回診追蹤及拆線，符合醫療常規之處置」等
    內容，足認被上訴人等上開所辯非虛。
  ㈣因被上訴人等認無醫療疏失或債務不履行之情，故對上訴人
    之請求，均否認之，並就上訴人之各項請求陳述如下：
  1.醫療費用部分：對上訴人支出市立醫院醫療費1,990元、奇
    美醫院醫療費6,920元、成大醫院醫療費600元、品悅牙醫醫
    療費261,050元等不爭執，惟此屬上訴人因上開車禍事故所
    受傷害或身體疾病所需治療過程產生，與蔡松軒之診療行為
    無涉，應由上訴人自行負擔。
  2.交通費用部分：上訴人因上開車禍所受傷勢以臉顏部為主，
    肢體活動能力應無受影響，行動尚無不便，是無搭乘計程車
    來往就診之必要，顯然乏據。
  3.後續治療費用部分：上訴人固提出估價單，惟上訴人尚未支
    出此部分費用；縱上訴人之後有支出該筆費用，惟仍屬上訴
    人因上開車禍所受傷害或身體疾病所需治療過程產生，與蔡
    松軒之系爭診療行為無涉，自應由上訴人自行負擔。
  4.營養費部分：該部分物品購買並無醫囑，皆屬非必要費用。
  5.工作損失部分：上訴人就其於上開車禍發生前有無固定工作
    、收入如何，及於上開車禍發生後有何無法正常工作之情事
    ，皆未舉證，實非有據。
  6.精神慰撫金部分：請求過高，且無所據。
㈤依上，答辯聲明：上訴駁回。 ㈠
三、兩造不爭執之事實（本院卷第260-261頁）：
  ㈠被上訴人蔡松軒係受僱於市立醫院之牙科醫師。
  ㈡上訴人於104年6月11日上午7時20分許，騎乘機車發生上開車
    禍後，自行前往市立醫院急診，經急診部醫師黃振茂安排牙
    科醫師蔡松軒會診。蔡松軒於會診後依據診療情形填寫製作
    當日之病歷資料，並由黃致翔醫師協助審閱後用印（詳如原
    審卷㈠第34、35頁104年6月11日病歷資料之部分所示，其病
    歷中文翻譯如原審卷㈠第36、37頁所載）。當日黃振茂醫師
    並開立診斷證明書，其上記載上開受傷病名（見原審南司醫
    調字卷第6頁）。蔡松軒並為上訴人安排同年月18日回診牙
    科，惟上訴人並未依約在該日回診。
  ㈢上訴人於104年9月26日、10月12日、10月26日、11月9日、12
    月14日、105年1月18日、3月22日、5月17日、6月16日、6月
    30日、7月19日起多次前往奇美醫院就診，經奇美醫院診斷
    受有系爭傷勢。㈠ 
  ㈣上訴人曾於104年6月17日至市立醫院整形外科門診就醫。
四、兩造爭執之事項：
  ㈠被上訴人蔡松軒之醫療行為是否有過失或違反醫療常規之情
    形？又其醫療行為與系爭傷勢是否具有相當之因果關係？
  ㈡上訴人先位聲明依民法第184條第1項前段、第188條第1項前
    段、第195條第1項前段規定，請求市立醫院與蔡松軒連帶賠
    償2,059,063元，於法是否有據？若有，則上訴人得請求賠
    償之項目及金額，應為何及以若干為適當？
  ㈢上訴人備位聲明依民法第544條、第227條第1、2項、第227條
    之1規定，請求市立醫院賠償2,059,063元，於法是否有據？
    若有，則上訴人得請求賠償之項目及金額，應為何及以若干
    為適當？
五、得心證之理由：
  ㈠按醫療業務之施行，應善盡醫療上必要之注意。醫療機構及
    其醫事人員因執行業務致生損害於病人，以故意或過失為限
    ，負損害賠償責任，修正前之醫療法第82條定有明文（醫療
    法第82條規定嗣於107年1月24日總統華總一義字第10700007
    771號令修正公布）。是病患或其家屬依侵權行為或債務不
    履行之法律關係，請求醫事人員或醫療機構賠償損害者，須
    醫事人員或醫療機構因故意、過失造成病患受有損害。就醫
    療事故而言，所謂醫療過失行為，係指醫事人員違反依其所
    屬職業，通常所應預見及預防侵害他人權利行為義務。所謂
    善盡醫療上必要之注意，則係指醫療行為須符合醫療常規而
    言。從而，醫事人員只要依循一般公認臨床醫療行為準則（
    未逾越合理臨床專業裁量），以及正確地保持相當方式與程
    度之注意，即屬已為應有之注意，難謂醫療有疏失。又醫療
    行為係屬可容許之危險行為，且醫療之主要目的雖在於治療
    疾病或改善病患身體狀況，但同時必須體認受限於醫療行為
    之有限性、疾病多樣性，以及人體機能隨時可能出現不同病
    況變化等諸多變數交互影響，而在採取積極性醫療行為同時
    ，往往易伴隨其他潛在風險之發生，因此有關醫療過失判斷
    重點應在於實施醫療之過程，要非結果，亦即法律並非要求
    醫師絕對須以達成預定醫療效果為必要，而係著眼於醫師在
    實施醫療行為過程中恪遵醫療規則，且善盡注意義務。如醫
    師實施醫療行為，已符合醫療常規，而病患未能舉證證明醫
    師實施醫療行為過程中有何疏失，即難認醫師有不法侵權行
    為（最高法院104年度台上字第700號裁判參照）。
  ㈡上訴人主張：其因上開車禍至市立醫院就醫，經蔡松軒及急
    診部黃振茂醫師診療，其二人診療行為有過失，且與其受有
    系爭傷勢間有因果關係，被上訴人等應依先位聲明負連帶給
    付2,059,063元之賠償責任；或依備位聲明由市立醫院負給
    付2,059,063元之賠償責任等語，惟為被上訴人等否認，並
    以前詞抗辯，經查：
  1.上訴人於104年6月11日因上開車禍自行前往市立醫院急診部
    就醫，經急診部醫師黃振茂安排牙科醫師蔡松軒會診。蔡松
    軒於會診後，依據診療情形填寫製作當日之病歷資料，並由
    黃致翔醫師協助審閱後用印。當日黃振茂醫師並開立診斷證
    明書，其上記載上開受傷病名，有前揭市立醫院診斷證明書
    可稽（見原審南司醫調字卷第6頁）。蔡松軒並為上訴人安
    排同年月18日回診牙科，惟上訴人並未依約於該日回診；上
    訴人另自同年9月26日起多次前往奇美醫院就診，經奇美醫
    院診斷受有系爭傷勢等情，有上訴人在市立醫院（含牙科部
    ）之病歷（見同上卷第8-10頁）、奇美醫院醫療收據、105
    年7月19日診斷證明書及病歷資料（同上卷第7、22-33頁、
    原審卷一第83、92-178頁）等附卷可參，且依兩造所不爭執
    事實㈡、㈢所示，上訴人主張此部分之事實，堪以認定。
  2.原審法院就兩造爭執之蔡松軒與急診部黃振茂醫師為上訴人
    診治之行為有無過失、及所為之診治行為是否符合醫療常規
    之處置等問題，已委請衛生福利部醫事審議委員會（下稱醫
    審會）鑑定，經衛生福利部以108年9月17日衛部醫字第1081
    670635號函及所附該部醫審會第0000000號鑑定書函覆原審
    （下稱108年鑑定）。查醫審會成員係由醫事、法學專家、
    學者及社會人士所組成；且醫事鑑定，係醫審會獨立行使鑑
    定權責之事項；而鑑定案件之審議鑑定，係採合議制而非個
    人之意見，是醫審會對於相關醫療行為是否符合醫療常規所
    為之評價，應屬客觀公正而可信，自得為本件判斷之依據。
  3.上訴人主張：其詢問蔡松軒「下頷骨線性骨折」後續如何治
    療，蔡松軒告知下頷骨線性骨折會自行痊癒，靜待骨頭自行
    長出即可，未做支架支撐。其於同年6月18日、8月18日回診
    市立醫院，該院門診醫師皆未告知下頷骨線性骨折會產生何
    種後遺症或為其他積極方式治療，涉有疏失等語，為被上訴
    人等否認，查，108年鑑定已說明：⑴依市立醫院影像學檢查
    項目，包含X光及顏面骨電腦斷層掃描（CT)等，此類檢查之
    影像除有時因陰影干擾、線性骨折不明顯、照射切片影像過
    寬等因素會影響判讀結果，而不易判定外，一般醫師或牙科
    醫師，應可判定是否有骨頭斷裂之情形。104年6月11日病人
    （即上訴人）至市立醫院急診室就診，當日醫師診斷為疑似
    下顎骨線性骨折。經檢視顏面骨電腦斷層掃描檢查之影像，
    其冠切面（corunal view)影像顯示左側下顎骨有其斷裂線
    ，但並不明顯，故需配合臨床表徵以確定診斷，尚難以確診
    其受有「下頷骨線性骨折」之傷勢。⑵次依市立醫院電腦斷
    層掃描檢查結果，病人有疑似左側下顎骨線性骨折，但其影
    像顯示斷裂線並不明顯。然因骨頭創傷之癒合時間需6個月
    以上，應不需立即轉介至顳顎關節科（目前牙科並無顳顎矯
    正科），僅需門診追蹤檢查即可。⑶104年6月11日病人因發
    生車禍跌倒受傷，自行至市立醫院急診室就診，急診醫師會
    診牙科，由牙科蔡醫師為病人撕裂傷處（下唇及下巴）施行
    清創及縫合手術，並依傷口復原療程，預約病人安排於6月1
    8日回診追蹤及拆線，符合醫療常規之處置（見原審卷二第7
    9、80頁）。難認蔡松軒與急診部黃振茂醫師之診療行為有
    何疏失或違反醫療常規，尚難資為有利上訴人之認定。
  4.上訴人另主張：如蔡松軒對上訴人為正確之牙床矯正治療，
    如市立醫院急診部黃振茂醫師有作出正確醫療判斷，並指示
    上訴人轉診至其他有顳顎矯正科之醫院，上訴人就不會因為
    牙齒咬合錯位，造成系爭傷勢云云，惟查依108年鑑定內容
    說明：「⑷下顎骨創傷後的病人恢復情形會因許多因素，而
    造成恢復狀況有所差異，如本身體質、術後保養與復健、食
    物攝取（軟硬度）、工作性質不同（尤其是需長時間講話者
    ），上述因素均會影響肌肉創傷及骨頭裂痕之修復，且其修
    復亦需6個月以上之時間。本案病人自104年6月11日發生車
    禍受傷後，至9月26日於奇美醫院就診，其治療時間僅3個月
    ，骨頭尚未修復完整，仍需追蹤觀察。因此，病人之傷勢與
    是否轉診至顳顎關節科無關」（見原審卷二第80頁）。審酌
    該鑑定意見可知，下顎骨創傷後之病人恢復情形會因許多因
    素而有不同，且修復需6個月以上，而上訴人在上開車禍發
    生後3個月左右即前往奇美醫院就診，實難認上訴人造成系
    爭傷勢係因蔡松軒或急診部黃振茂醫師未為上訴人轉診至其
    他有顳顎矯正科之醫院有關，且蔡松軒或急診部黃振茂醫師
    因顏面骨電腦斷層掃描檢查之影像顯示斷裂線並不明顯，均
    僅能研判上訴人有疑似左側下顎骨線性骨折，只要門診追蹤
    檢查即可，亦經釐清如上所述，因此，難認蔡松軒等未將上
    訴人轉診至其他有顳顎矯正科之醫院，與上訴人之系爭傷勢
    並無因果關係。
  ㈢復按所謂相當因果關係，係指依經驗法則，綜合行為當時所
    存在之一切事實，為客觀之事後審查，認為在一般情形上，
    有此環境，有此行為之同一條件，均發生同一之結果者，則
    該條件即為發生結果之相當條件，行為與結果即有相當之因
    果關係。準此，倘被害人之身體狀況，加上外來之加害行為
    ，在通常情況下即會發生該當結果時，仍應認加害行為與損
    害間有相當因果關係存在（最高法院95年度台上字第449號
    裁判參照）。又按當事人主張有利於己之事實者，就其事實
    有舉證之責任。但法律別有規定，或依其情形顯失公平者，
    不在此限；民事訴訟法第277條定有明文。尋繹89年2月9日
    修正民事訴訟法第277條，增設但書規定，乃源於民事舉證
    責任之分配情形繁雜，僅設原則性之概括規定，未能解決一
    切舉證責任之分配問題，為因應傳統型及現代型之訴訟型態
    ，尤以職業災害、公害、商品製造人責任及醫療訴訟等事件
    之處理，如嚴守民事訴訟法第277條本文所定原則，難免產
    生不公平之結果，使被害人無從獲得應有之救濟，有違正義
    原則。是以受訴法院就某訴訟事件依一般舉證責任分配原則
    進行評價，於確認、斟酌其所具有之危險領域理論、武器平
    等原則、誠信原則或蓋然性理論等應考慮之因素後，認依一
    般舉證責任分配原則所分配之舉證責任歸屬，於某造當事人
    乃屬不可期待者，即應依民事訴訟法第277條但書規定予以
    調整。易言之，受訴法院於決定是否適用該條但書所定公平
    之要求時，應視各該具體事件之訴訟類型特性及待證事實之
    性質，斟酌當事人間能力、財力之不平等、證據偏在一方、
    蒐證之困難、因果關係證明之困難及法律本身之不備等因素
    ，透過實體法之解釋及政策論為重要因素等法律規定之意旨
    ，衡量所涉實體利益及程序利益之大小輕重，接近待證事項
    證據之程度、舉證之難易、蓋然性之順序（依人類之生活經
    驗及統計上之高低），並依誠信原則，定其舉證責任或是否
    減輕其證明度，俾符上揭但書規定之旨趣，實現公正裁判之
    目的。查此類訴訟之被害人在經濟上、專門知識及能力上，
    較諸加害人多處弱勢，倘要求被害人就因果關係之存在，依
    傳統舉證責任程度為證明，顯非其資力及能力所能負擔，而
    有違事理之平，自有加以調整之必要。是於此類訴訟，倘被
    害人就加害物質、加害行為、加害過程、受害態樣等之舉證
    ，已達在一般經驗法則上，可認該加害與被害人所受損害間
    具有相當合理程度之蓋然性時，被害人即已盡其舉證責任，
    而得推定其一般及個別因果關係均存在。加害人則須就前開
    因果關係之不存在提出反證，始得免除責任（最高法院107
    年度台上字第3號判決參照）。又以侵權行為為原因，請求
    被告回復原狀或損害賠償者，應就其權利遭被告侵害之事實
    負舉證責任；倘若原告不能證明自己主張之事實為真實，縱
    令被告就其抗辯事實不能舉證，或其所舉證據尚有疵累，仍
    應駁回原告之請求（最高法院104年度台上字第421號判決參
    照）。查：
　1.依兩造不爭執之事實㈡所示，上訴人於前揭時地，因騎乘普
    通重型機車與車號不明之機車，發生上開車禍，人車倒地受
    有傷害，經市立醫院診斷有上開受傷病名等情，其傷害原係
    車禍造成，已如上述，上訴人主張：經其詢問醫師蔡松軒「
    下頷骨線性骨折」後續如何治療，蔡松軒告知「下頷骨線性
    骨折會自行痊癒，靜待骨頭自行長出即可」，未做支架支撐
    ，未告知上訴人該傷勢後續應如何照料、暨可能導致之不良
    反應，即有過失云云，惟為被上訴人等否認。
　2.按「因故意或過失，不法侵害他人之權利者，負損害賠償責
    任。醫療業務之施行，應善盡醫療上必要之注意；醫療機構
    及其醫事人員因執行業務致生損害於病人，以故意或過失為
    限，負損害賠償責任；民法第184條第1項前段、107年1月24
    日修正前醫療法第82條分別定有明文。醫師為具專門職業技
    能之人，其執行醫療行為之際，應盡善良管理人之注意義務
    ，就醫療個案，本於診療當時之醫學知識，審酌病人病情、
    就診時之身體狀況、醫療行為之價值與風險及避免損害發生
    之成本暨醫院層級等因素，綜合判斷而為適當之醫療處置，
    始得謂符合醫療水準而無過失。」（最高法院109年度台上
    字第2617號判決參照）。
　3.上訴人雖主張：其另至奇美醫院就診，經診斷有系爭傷勢，
    始知因為市立醫院就其車禍受傷之「下頷骨線性骨折」，未
    即時為適當治療，導致骨頭長歪，造成其下巴歪斜，左右臉
    部高低不一之傷害，而自同年9月26日起多次前往奇美醫院
    就診云云。然其並無上開所指訴「骨頭長歪，造成其下巴歪
    斜，左右臉部高低不一」之傷害，有奇美醫院之門診病歷附
    卷可稽（見原審卷一第144-146頁）。可見上訴人此部分之
    主張，已有未合。
　4.本院就下列問題：⑴.依陳莉美前往就診當時同等級醫療機構
    之醫療水準，一般醫師或牙科醫師是否能依顏面骨電腦斷層
    掃描（CT)、環口全景X光片及原證10所示之X光片，確診病
    患陳莉美受有「下頷骨線性骨折」之傷勢？倘若無法確診，
    依一般醫療常規，應再施行何種醫療診治或檢查行為以利確
    認傷勢？⑵.前次鑑定書之鑑定意見第一點所述「經檢視顏面
    骨電腦斷層掃描檢查之影像，其冠切面（corunalview)影像
    顯示左侧下顎骨有其斷裂線，但並不明顯，故須配合臨床表
    徵以確定診斷，尚難以確診其受有『下頷骨線性骨折』之傷勢
    」等語，是否為未行審酌病患陳莉美環口全景X光片及原證1
    0所示之X光片所為之判斷？⑶.依一般醫療常規，對於下頷骨
    線性骨折之患者，是否建議施作骨折復位固定手術或其他足
    以固定骨折處之醫療處置，以免產生癒合不良或咬合不正之
    情形？若是，通常就下頷骨線性骨折所施作之骨折復位固定
    手術或其他足以固定骨折處之醫療處置之方式為何？⑷.骨折
    復位固定手術或其他足以固定骨折處之醫療處置，依一般醫
    療常规，建議應於受傷後幾日内施作較為妥適？⑸.若逾越上
    開建議施作手術期間，骨折處是否有發生瘡合不良、咬合不
    正情形之可能？⑹.依一般醫療常規，為提供下頷骨線性骨折
    之患者妥適醫療診治行為，是否應送請口腔顎面外科、齒顎
    矯正科等專科醫師為專業之醫療處置行為？抑或一般牙科醫
    師即能為妥適之醫療處置？⑺.於104年9月26日陳莉美前往奇
    美醫院口腔顎面外科就診時，口腔顎面外科醫師施行何種醫
    療診治或檢查行為，足以判定陳莉美確受有系爭傷勢？上開
    醫療診治或檢查行為，是否為同等級醫療機構之醫療水準均
    可實施之醫療行為？⑻.104年9月26日經奇美醫院口腔顎面外
    科醫生診療後，認定病患陳莉美受有系爭傷勢，造成系爭傷
    勢之可能成因為何？是否與陳莉美104年6月11日所受之下頷
    骨線性骨折，未施作之骨折復位固定手術或其他足以固定骨
    折處之醫療處置有關？⑼.系爭傷勢及下巴歪斜及左右臉部高
    低不一等症狀，是否得依現今之醫療手段恢復一般正常人應
    有之狀態？如可治癒，後續應進行何種及多久期間之治療行
    為？並其至少所需支出之醫療費用數額為何？如不能治癒，
    將因之造成何種生理機能之減損？等，再函請醫審會鑑定，
    經醫審會於110年3月31日以衛部醫字第1101662201號檢具第
    0000000號鑑定書（下稱系爭鑑定），答覆鑑定結果如下：
  ⑴一般醫師及牙科醫師均有受過放射學判讀之訓練，故對於骨
    頭斷裂之診斷並無問題，且市立醫院醫師當時已安排顏面骨
    電腦斷層掃描檢查，此為3D影像，可確診是否有骨折之傷勢
    。但因影像有時會有陰影干擾、線性骨折之不明顯、照射切
    片影像過寬、陰影或影像重疊之可能性，故有時仍無法立即
    確診，因此需門診持續追蹤複查。受有普通創傷的病人，除
    其主訴及物理性檢查之外，會搭配影像學檢查以作輔助。
  ⑵前次鑑定書所說明之「經檢視顏面骨電腦斷層掃描檢查之影
    像，其冠切面（corunal view)影像顯示左側下顎骨有其斷
    裂線，但並不明顯」係因影像有時會有陰影干擾、線性骨折
    之不明顯、照射切片影像過寬、陰影或影像重疊之情形，故
    必須配合臨床表徵予以診斷。本案市立醫院急診醫師當時有
    發現此症狀，並診斷為疑似下顎骨線性骨折，但因病人無臨
    床表徵，即予以告知需門診追蹤複查。
  ⑶依醫療常規，下顎骨線性骨折的病人，若是合併有咬合不正
    者，必須接受骨頭復位手術及咬合固定術，以免產生癒合不
    良或咬合不正之後遺症。但若病人並無骨頭移位或無咬合不
    正之情形，會先告知注意事項及後續門診追蹤事宜。
  ⑷若是有骨折的病人需接受骨復位固定手術，視當時情形決定
    其手術時間：若病人意識清醒，亦無意識短暫昏迷之情形，
    且受傷處並無腫脹時，可於1-2個禮拜内手術。若是病人有
    意識昏迷或腦部出血或受傷處非常腫脹時，需等生命徵象穩
    定或消腫後再施行手術，最佳時機為需於受傷後1-2個月内
    為佳。
  ⑸若是超過手術最佳施作之時間，有可能會產生骨頭亂長、骨
    頭癒合不良、嘴巴打不開、嘴巴歪斜及咬合不正之情形。但
    本案病人並無發生此類症狀。
  ⑹依醫療常規，若是病人有骨折合併咬合不正時，應由口腔顎
    面外科專科醫師合併齒顎矯正科專科醫師一同診治及治療較
    為妥適。若病人並無上述問題時，一般牙科醫師就有其能力
    可追蹤。
　⑺本案病人至奇美醫院口腔顎面外科就診時，醫師由環口全景X
    光攝影檢查結果，加上病人提供之電腦斷層掃描檢查結果、
    主訴及臨床檢查，診斷為系爭傷勢，因該院已屬醫學中心，
    且其口腔顎面外科亦為專科訓練機構之一，故其醫療診治是
    為醫學中心之醫療水準。
　⑻本案會造成系爭傷勢，是因外力創傷而造成，然當時並無臨
    床之表徵，之後始出現有此症狀，有可能是病人受傷後並無
    保守性治療加上復健，使用牙齒時又給予重咬而造成，此與
    未施行骨折復位固定手術或其他足以固定骨折處之醫療處置
    並無相關。
　⑼病人因受傷有一段時間，目前於奇美醫院已接受咬合板矯正
    治療，是有機會恢復正常人之狀態。基本上需1-2年之治療
    時間可慢慢恢復，有時需更久時間。所需支出之醫療費用，
    除掛號費及後續矯正之費用外，其餘可透過全民健康保險給
    付。如果咬合板治癒後，病人有顳顎關節疼痛、下巴歪斜及
    左右臉部高低不一等症狀，可藉由正顎手術及微整形治療恢
    復，並不會造成生理機能之減損等情（見本院卷161-166頁
    ）。依前揭說明，並無顯然不合理之情形，自非不得採。而
    系爭鑑定就本件具體個案之情形，認市立醫院醫師當時已安
    排（包含X光及）顏面骨電腦斷層掃描（CT）檢查，此為3D
    影像，可確診是否有骨折之傷勢。但因影像有時會有陰影干
    擾、線性骨折之不明顯、照射切片影像過寬、陰影或影像重
    疊之可能性，故有時仍無法立即確診，因此需門診持續追蹤
    複查。受有普通創傷的病人，除其主訴及物理性檢查之外，
    會搭配影像學檢查以作輔助。此既因影像有時會有陰影干擾
    、線性骨折之不明顯、照射切片影像過寬、陰影或影像重疊
    之情形，故必須配合臨床表徵予以診斷。本案市立醫院急診
    醫師當時有發現此症狀，並診斷為疑似下顎骨線性骨折，但
    因病人無臨床表徵，即予以告知需門診追蹤複查，符合醫療
    常規，有醫審會系爭鑑定結果在卷可稽，應已善盡善良管理
    人之注意義務，並無應注意而未注意之疏失情形。上訴人上
    開主張：其至奇美醫院經診斷有系爭傷勢，始知因為市立醫
    院就其車禍受傷之「下頷骨線性骨折」，未即時為適當治療
    ，導致骨頭長歪，造成上訴人下巴歪斜，左右臉部高低不一
    之傷害；蔡松軒等就上開車禍受傷之「下頷骨線性骨折」未
    即時為適當治療（未做支架支撐，未告知上訴人該傷勢後續
    應如何照料暨可能導致之不良反應），具有因果關係，並未
    指示轉診，且因醫療專業不對等，若醫師進行之醫療處置具
    有可歸責之重大瑕疵，應由醫師舉證證明其醫療過失與損害
    無因果關係，有未盡善良管理人注意義務之過失，且醫審會
    之系爭鑑定意見亦有違論理及經驗法則之瑕疵云云，查此僅
    為上訴人片面、無與事實相符之唯一陳述，並無可採為有利
    於其之認定。
　5.又蔡松軒、黃振茂醫師等僅在104年6月11日當日參與上訴人
    之急診會診，上訴人雖於該次車禍急診之後，曾於104年6月
    26、29日前至品悅牙醫診所等就診，主訴病症為上顎門牙有
    受撞擊及左上顎後牙疼痛，但未提及下頷骨線性骨折疼痛或
    咬合不適，診斷病灶則為齲齒、急性牙周炎；復經二個月，
    上訴人又於同年8月18日掛診市立醫院牙科戴芩芳醫師，主
    訴為右上門牙重做假牙需求，也未見提及有何因下頷骨不適
    、疼痛或咬合困難症狀等系爭傷勢（乃至骨頭長歪，造成上
    訴人下巴歪斜，左右臉部高低不一）之傷害情形，有市立醫
    院、品悅牙醫診所等病歷資料附卷可稽(見原審卷一第34、3
    7、58至64頁)，可見蔡松軒等系爭醫療行為並無造成侵害上
    訴人之事實；而上訴人雖自同年9月26日起數次前往奇美醫
    院口腔顎面外科就診，然已距車禍發生受傷逾3個多月，離
    回診戴芩芳醫師亦超過一個月以上，上訴人於該期間如何照
    護自己傷後口腔，被上訴人等無從知悉。況上訴人嗣未依醫
    囑於同年6月18日及時至市立醫院繼續就診會診追蹤，亦有
    上開市立醫院之病歷可據（見同上卷第34、36頁），上訴人
    且自行多次至其他牙科診所等就診或未作適當保守性治療加
    上復健，究責蔡松軒等於同年6月11日之一次會診，殆有誤
    會。市立醫院暨蔡松軒等抗辯：當日有對上訴人做理學檢查
    ，並請上訴人要回診追蹤，有開同年6月18日約診卡，但上
    訴人沒有再來等情（見臺灣臺南地方法院檢察署偵查卷宗10
    5年度他字第4345號第20頁）。依上說明，綜合系爭醫療行
    為當時所存在之一切事實，為客觀之事後審查，認為在上開
    一般情形上，蔡松軒等僅對上訴人一次會診醫療行為（已做
    理學檢查並請上訴人要回診追蹤等情），難認會造成發生如
    上訴人系爭傷勢之結果，則蔡松軒等之會診醫療行為與結果
    （即系爭傷勢之下頷骨線性骨折導致左側髁頭下區癒合不良
    等情）並無相當之因果關係存在。本件醫療業務之施行，蔡
    松軒等已盡善良管理人之注意義務，就醫療個案，本於診療
    當時之醫學知識，審酌病人病情、就診時之身體狀況、醫療
    行為之價值與風險及避免損害發生之成本暨醫院層級等因素
    ，綜合判斷而為適當之醫療處置（亦有施作環口全景X光）
    ，已作適當之醫囑建議，並預約追蹤病情等情，符合醫療水
    準而無應注意而未注意義務之過失可言。
　㈣依上，上訴人固有因上開車禍至市立醫院接受蔡松軒及急診
    部黃振茂醫師等之會診，然蔡松軒等所為之系爭診療行為，
    並無違反醫療常規或具有過失，應堪認定。則上訴人主張被
    上訴人等具有侵權行為之過失責任、醫療契約之可歸責情形
    ，均非有據。從而市立醫院亦無須就其聘僱之急診室醫師黃
    振茂、牙科部醫師蔡松軒等之系爭醫療行為負僱主之連帶賠
    償責任、乃至醫療契約責任、不完全給付及債務不履行侵害
    人格權之賠償責任。粛
六、綜上所述，上訴人先位聲明主張被上訴人等系爭診療行為有
    過失，且有因果關係，被上訴人等應依民法第184條第1項前
    段、第188條第1項前段、第195條第1項前段規定，連帶賠償
    給付其2,059,063元及均自起訴狀繕本最後送達被上訴人等
    之翌日起至清償日止，各按週年利率百分之5計算之利息；
    及備位聲明主張因蔡松軒等有未盡善良管理人注意義務之過
    失，市立醫院應依民法第544條、第227條第1、2項、第227
    條之1規定，給付2,059,063元及自起訴狀繕本送達翌日起至
    清償日止，按週年利率百分之5計算之利息，均非正當，不
    應准許。又上訴人之訴既經駁回，其假執行之聲請因訴之駁
    回而失所依附，應一併駁回。從而原審所為上訴人敗訴之判
    決，並無不合。上訴論旨指摘原判決不當，求予廢棄改判，
    為無理由，應駁回其上訴。
七、本件事證已明，兩造其餘之攻擊或防禦方法及舉證，核與本
    判決之結果不生影響，爰毋庸逐一論列，附此敘明。
八、據上論結，本件上訴為無理由，依民事訴訟法第449條第1項
    、第78條，判決如主文。
中　　華　　民　　國　　110 　年　　9 　　月　　30　　日
                  
　　　　　　　　　醫事法庭      審判長法  官  張世展

                                      法  官  黃佩韻

                                      法  官  莊俊華
　　　　　　　　　　　　　　　　　　 
上為正本係照原本作成。
上訴人如不服本判決，應於收受送達後20日內向本院提出上訴書
狀，其未表明上訴理由者，應於提出上訴後20日內向本院補提出
理由書狀（均須按他造當事人之人數附繕本），上訴時應提出委
任律師或具有律師資格之人之委任狀；委任有律師資格者，另應
附具律師資格證書及釋明委任人與受任人有民事訴訟法第466條
之1第1項但書或第2項（詳附註）所定關係之釋明文書影本。如
委任律師提起上訴者，應一併繳納上訴審裁判費。
被上訴人不得上訴。
中　　華　　民　　國　　110 　年　　9 　　月　　30　　日

                                      書記官  劉素玲
【附註】
民事訴訟法第466條之1：
⑴對於第二審判決上訴，上訴人應委任律師為訴訟代理人。但上
  訴人或其法定代理人具有律師資格者，不在此限。
⑵上訴人之配偶、三親等內之血親、二親等內之姻親，或上訴人
  為法人、中央或地方機關時，其所屬專任人員具有律師資格並
  經法院認為適當者，亦得為第三審訴訟代理人。
民事訴訟法第466條之2第1項：
上訴人無資力委任訴訟代理人者，得依訴訟救助之規定，聲請第
三審法院為之選任律師為其訴訟代理人。